## CR Kick-off TOOLS4ADAP - DYNAFOR

Réunion du 02 octobre 2025 pour le lancement du projet Tools4Adap. Durée de 2h30.

En présentiel à Montpellier ainsi que visioconférence - pas de possibilité pour les participants en visio de voir qui était présent et qui parlait durant les échanges. Des incertitudes subsistent donc sur certains points où l'intervenant n'a pas pu être identifié. 

De plus, seule la partie organisation et acquisition/drone/télédétection ont été pris en notes dans le présent document (pas de génomique donc).

Les notes ont été compilées dans l'ordre chronologique afin de suivre le document de présentation utilisée durant la réunion.

#### WP0 - Coordination du projet

##### Général

- La coordination du projet est gérée par Isabelle CHUINE
- Le projet a officiellement débuté hier (01/10/2025) et la lettre d'engagement est à signer avant le 26 novembre
- Il est prévu de faire un rapport succinct par an + 1 rapport détaillé tous les deux ans 
- Il y aura un point par année avec les responsables de l'ANR ainsi qu'une réunion de clôture. Un CR ainsi que tous les docs présentés devront être fournit dans les deux semaines qui suivent.
- Lors des communications relatives au projet, veiller à rappeler la référence : **ANR-25-PEFO-0009** ainsi que d'utiliser la charte graphique et les logos mis à disposition. Les communications devront être déposées dans HAL
- Un point d'étape entre tous les leaders de WP est à prévoir tous les 6 mois.

##### T.0.3 - Relations entre infrastructures

- Un intercalibration est à prévoir avec l'ensemble des télépilotes du projet. Cette dernière est gérée par DYNAFOR et TETIS. Ce point a fait naitre les discussions suivantes : 
  - **2026 sera sûrement une année à ne pas louper aux vues de la reproduction**, il y a donc nécessité à ce que cette intercalibration soit organisée et effectuée au plus vite (avant printemps 2026 donc)
  - Plusieurs participants ont noté que, avec les changements à venir au niveau de la législation drone en France (passage à la réglementation européenne), beaucoup de matériel et droniste ne pourront pas voler.
  - Pour faire face à ce problème, les juristes du CNRS vont possiblement être consultés. De plus, au niveau de l'INRAE, un marché a été signé pour les formations drone. Le matériel doit cependant être mis à niveau.
  - Des discussions ont émergé concernant le vol hors-vue qui est interdit avec beaucoup de matériel. Des demandes de dérogations sont envisagées, peut-être même au niveau du PEPR FORESTT. Ces discussions vont continuer d'ici la fin de l'année avec les autres dronistes.
- Un workshop est prévu en octobre 2026 pour le réseaux télépilotes INRAE & CNRS, organisé par Data TERRA et **avec le soutien des équipes DYNAFOR,** TETIS, PIAF, et SILVA.

##### T.0.4 - Co-construction avec forestier 

- **2 ateliers sont prévus avec l'ONF** pour la transmission de la méthodologie, dont 1 pour le vol avec drone. Ce dernier sera organisé par Data TERRA et l'ONF avec DYNAFOR, TETIS, PIAF et SILVA pour le programme et l'entrainement. Date prévue : mars 2026.

##### T.0.5 - Coopération internationale

- **Organisation d'un webinaire - EVOLTREE - par DYNAFOR et l'URFM à l'horizon 2029.**
- Le international meeting prévu initialement en octobre 2028 (CEFE, LBBE) va peut-être être avancé d'un an au colloque de Metz 2027.

#### WP1 - Mise en place techniques phénotypage par télédétection

- Isabelle a rappelé que le but était, à terme, de se passer de l'utilisation du drone pour n'utiliser que les satellites (SENTINEL 2 / PLANETSCOPE).

##### T.1.1 Acquisition

- Pour le stockage des données drone, **Data TERRA va possiblement fournir des outils**.
- La question des traitements des images a été formulée. Il a été conclu que les équipes faisant les vols s'occupaient de leurs propres images. Cependant, SILVA *(et LBBE ?)* a fait apparaitre qu'ils n'avaient pas l'expertise nécessaire pour cela et qu'ils auraient besoin d'aide sur le protocole. **Ce besoin est donc à inclure dans le process d'intercalibration**. *N.B : Je n'ai pas réussi à savoir si les traitements évoqués étaient relatifs à la photogrammétrie ou aux analyses à posteriori*
- Bionomeex devant produire un livrable pour le traitements des orthomosaïques dans FAGRESCUE, il y aura sûrement un lien à faire avec ce dernier. 
- Pour le LIDAR, Nancy est équipé ainsi qu'une ou deux autres équipes *(incertitude ici).* Plusieurs participants ont pris la parole pour évoquer l'utilité de leur LIDAR : il est surtout utilisé pour l'analyse structurelle de la forêt en amont de la mission et non pas comme un outil d'analyse. 
  - TETIS *(?)* a semblé dire que leur LIDAR méritait possiblement une mise à niveau.
  - **DYNAFOR a fait valoir qu'ils faisaient voler systématiquement leur LIDAR et qu'ils avaient donc une série temporelle qui pourrait leur servir pour des analyses que LIDAR. Un participant *(TETIS ?)* a semblé dire que ce n'était pas possible aux vues des traitements supplémentaires que cela demandait.**

###### Lieux d'études

- **Dans la répartition, DYNAFOR est prévu sur le mont Ventoux et une équipe est en appui car plus proche du lieu d'étude** (*mais laquelle ?*)
- SILVA a déjà le matériel et propose donc de commencer une année plus tôt à Syllegny 
- Il est ressorti le besoin de se caler très rapidement entre équipes sur les vols à effectuer, d'autant plus puisque plusieurs traits sont étudiés et demande une organisation différente. **Une réunion est à prévoir très rapidement (avant même intercalibration).**
- Une équipe a déjà fait des vols à la Massane *(?)*
- Vincent BOULANGER (ONF) a fait part d'un contentieux existant avec l'agence en charge *(?)* du site de Tronçais

##### T.1.3 Deux thèses du projet

- La thèse DYNAFOR est sur la phénologie et la reproduction
- La thèse PIAF (un certain Andrew dessus) prend en charge l'aspect stress hydrique
- *Je me suis noté qu'il fallait potentiellement faire un point avec eux + Bionomeex mais je ne me souviens plus exactement des raisons*

##### PAS DE NOTES POUR LA PARTIE GENOMIQUE

##### Fonctionnement/Organisation

- **Mattermost** va être utilisé pour favoriser les échanges. Slack a aussi été mentionné, à voir ce qui sera retenu.
- **RESANA** sera utilisé pour le stockage des documents communs. Un calendrier commun va être mis en place pour avoir une meilleure vision des échéances pour l'ensemble du projet.
- **Intercalibration aura peut être plutôt lieu à Montpellier**, le point étant plus central pour les participants du projet.
- Il a été suggéré de grouper sur un à trois jours les réunions TOOLS4ADAP + FAGRESCUE + REGEMAST .
- **Olivier PANAUD a suggéré que la journée du 24 octobre pour FAGRESCUE pourrait être ouverte en visio l'après-midi à l'ensemble des télépilotes du projet. Il faut voir avec David SHEEREN pour l'organisation de cette journée.**

## 